臺灣桃園地方法院民事判決
110年度訴字第778號
原      告  先和實業股份有限公司

法定代理人  鍾政次  
訴訟代理人  陳介安律師
被      告  周易    
上  一  人
訴訟代理人  周憶雯  

上列當事人間請求返還土地等事件，經本院於民國111年1月17日
言詞辯論終結，判決如下：
    主      文
一、被告應將桃園市○○區○○段00000地號如附圖G部分所示之土地
    （面積12.95平方公尺）騰空返還原告，並自民國110年5月1
    3日起至返還上開土地之日止，按年給付原告新臺幣1,709元
    。
二、原告其餘之訴駁回。
三、訴訟費用由被告百分之九，餘由原告負擔。
四、本判決第一項前段部分，得為假執行。但被告如以新臺幣20
    5,905 元為原告預供擔保後，得免為假執行。
五、本判決第一項後段已屆期部分，得為假執行。但被告如按年
    以新臺幣1,709元為原告預供擔保後，得免為假執行。
六、原告其餘假執行之聲請駁回。　　
    事實及理由
一、原告主張：伊為桃園市○○區○○段00000地號（下稱系爭土地
    ）之所有人，被告為門牌號碼桃園市○○區○○路000巷0弄00號
    建物所有人（下稱系爭建物），本來各自坐落在被告之土地
    上，但被告所有建物主體之外，卻增建有車庫等地上物，再
    由被告繼受取得各該增建地上物之所有權，且增建位置，業
    已無權占有伊系爭土地如附圖編號G所示部分。準此，依據
    民法第767條第1項所有權物上請求權法律關係，訴請被告拆
    除占用系爭土地之地上物，並返還所占有之土地。又被告無
    權占有系爭土地，不當獲有使用、收益土地之利益，依據民
    法179條不當得利法律關係，伊得向被告請求返還相當於租
    金之利益。而伊此一請求之金額，或將受土地法第105條、
    第97條第1項申報地價年息10%之限制，但因申報地價遠低於
    市價，故在合理公平之原則下，伊即以上開規定之限制為基
    準，且本件於109年10月16日起訴，而被告係於110年5月13
    日取得系爭建物，以系爭土地申報地價年息10% 計算相當於
    租金之不當得利，即應按年給付伊3,419元。爰依民法第179
    條規定，請求被告給付相當於租金之不當得利等語。並聲明
    ：㈠被告應將如附表3編號7「越界占有範圍」欄（見本院卷
    一第355頁）所示之土地騰空返還原告，並自110年5月13日
    起至返還上開土地之日止，按年給付原告3,419元。㈡願供擔
    保請准宣告假執行（至於原告起訴其他被告鄧文祥、吳惠蘭
    、黃姿菁、范銹明、李峰宇、趙陳月嬌、陳春美、劉江龍、
    黃坤恩、李聖峰部分，業已因調解成立而不在本判決範圍，
    故不予記載）。
二、被告則以：伊沒有占有附圖編號G所示之土地，且該圖亦記
    載是空地，而圍牆是房子蓋的時候就有，不是伊蓋的等語，
    資為抗辯，並聲明：原告之訴駁回，如受不利之判決，願供
    擔保請准告免為假執行。
三、本院得心證之理由：
  ㈠按所有人對於無權占有或侵奪其所有物者，得請求返還之，
    對於妨害其所有權者，得請求除去之，有妨害其所有權之虞
    者，得請求防止之，民法第767條第1項定有明文。又當事人
    主張有利於己之事實者，就其事實有舉證之責任，民事訴訟
    法第277條第1項前段規定甚明。以無權占有為原因，請求返
    還土地者，占有人對土地所有權存在之事實無爭執，而僅以
    非無權占有為抗辯者，土地所有權人對其土地被無權占有之
    事實無舉證責任，占有人自應就其取得占有係有正當權源之
    事實證明之，如不能證明，則應認原告之請求為有理由（最
    高法院85年度台上字第1120號判決、72年度台上字第1552號
    判決意旨參照）。
  ㈡原告主張其為系爭土地之所有權人，而被告為系爭建物所有
    權人等情，此有建物所有權狀、土地登記謄本等可佐（見壢
    司調卷第9至10頁、本院卷一第261頁），且為被告不爭執，
    復經本院現場履勘結果：系爭建物前延伸搭建之圍牆等情，
    嗣經地政人員測量後，上開系爭建物前延伸搭建之圍牆占有
    如附圖編號G所示之系爭土地部分共計12.95平方公尺，此有
    勘驗筆錄、現場照片及桃園市大溪地政事務所110年8月11日
    溪測法字第037900號土地複丈成果圖足證（見壢司調卷第17
    頁、本院卷一第297頁、附件），是原告上開主張被告占有
    系爭土地如附圖編號G所示之面積，堪認屬實。至被告辯稱
    未占有附圖編號G所示之土地云云，洵無可採。另被告辯稱
    圍牆是房子蓋的時候就有，不是伊蓋等情，縱認屬實，亦無
    礙原告本於土地所有權之作用，請求返還占用附圖G部分所
    示之土地，況且被告迄未舉證證明有何占用系爭土地之正當
    權源，則原告訴請被告將該部分土地騰空返還予原告，自屬
    有據，應予准許。
  ㈢復按無法律上原因而受利益，致他人受損害者，應返還其利
    益。民法第179 條前段定有明文。而無權占有他人之土地，
    可能獲得相當於租金之利益亦為社會通常之觀念（最高法院
    61年台上字第1695號判決足資參照）。被告無權占有原告所
    有如附圖G部分之系爭土地之行為，致原告所受不能使用、
    收益系爭土地之損害間，顯有因果關係，故原告依不當得利
    之法律關係，請求被告自110 年5 月13日（即被告登記取得
    系爭建物之日）起至返還系爭土地之日止，按年給付相當於
    租金之不當得利，即屬有據。
  ㈣次按城市地方房屋之租金，以不超過土地及其建築物申報總
    價額年息10% 為限。土地法第97條第1 項定有明文。上開規
    定所謂土地及建築物之總價額，土地價額依法定地價，建築
    物價額依該管市、縣地政機關估定之價額。土地法施行法第
    25條亦定有明文。又土地法第97條第1 項規定以年息10% 為
    限，乃指房屋租金之最高限額而言，非謂所有租賃房屋之租
    金必須照申報價額年息10% 計算之，尚須斟酌基地之位置，
    工商繁榮程度、使用人利用房地之經濟價值、所受利益等情
    事以為決定（最高法院46年台上字第855號、68年台上字第3
    071號判決意旨可資參酌）。徵諸系爭土地位於桃園市龍潭
    區，屬系爭建物前之空地，緊臨道路，此有現場照片可佐（
    見同上），且系爭土地為乙種建築用地，109 年申報地價為
    2,640元/ 平方公尺，此有土地謄本足參（見壢司卷第9 頁
    ），堪認本件以系爭土地申報地價年息5%計算相當於租金之
    損害為適當。則系爭地上物無權占有系爭土地，以每年1,70
    9 元（計算式：12.95 平方公尺×2,640元/ 平方公尺×5%=1,
    709元，元以下四捨五入）計算相當於不當得利之租金為宜
    。從而，原告請求被告應自110 年5 月13日起至返還如附圖
    編號G部分土地之日止，按年給付其1,709元，即屬有據，逾
    上開範圍，則屬無據。
四、綜上所述，原告依民法第767條第1項及第179條規定，請求
    被告騰空返地並給付相當於租金之不當得利，如主文第1項
    部分，為有理由，應予准許。逾此範圍則屬無據，應予駁回
    。
五、假執行之宣告：本判決主文第一項部分，兩造均陳明願供擔
    保，請准宣告假執行及免為假執行，惟按所命給付之金額或
    價額未逾50萬元之判決，法院應依職權宣告假執行，民事訴
    訟法第389 條第1 項第5 款定有明文，因被告應給付之金額
    未逾50萬元，揆諸前開之規定，本院爰依職權宣告假執行，
    原告就該部分陳明願供擔保聲請宣告假執行，僅係促請法院
    上開職權宣告之發動，本院就此部分不另為准駁之諭知。被
    告亦陳明願供擔保免為假執行之宣告，核無不合，爰依其聲
    請酌定相當金額後准許之。至原告敗訴部分，因其訴業經駁
    回，故該部分之假執行聲請已失所附麗，併予駁回。
六、本件事證已臻明確，至於兩造其餘之攻擊或防禦方法及所提
    出之證據，經本院斟酌後，認為均不足以影響本判決之結果
    ，自無一一詳予論駁之必要，併此敘明。
七、訴訟費用負擔之依據：民事訴訟法第79條。
中    華    民    國   111    年    2    月    17     日
                  民事第一庭    法  官  紀榮泰
正本係照原本作成。
如對本判決上訴，須於判決送達後20日內向本院提出上訴狀。如
委任律師提起上訴者，應一併繳納上訴審裁判費。
中　　華　　民　　國　　111 　年　　2 　　月　　18　　日
                                書記官  郭力瑜

附圖：桃園市大溪地政事務所110年8月11日溪測法字第037900號
      土地複丈成果圖